臺灣橋頭地方法院刑事判決
111年度易字第100號
公  訴  人  臺灣橋頭地方檢察署檢察官
被      告  張宏彬



上列被告因業務侵占等案件，經檢察官提起公訴（110年度偵緝
字第291號），本院判決如下：
    主  文
丙○○犯業務侵占罪，處有期徒刑肆月，如易科罰金，以新臺幣壹
仟元折算壹日；又犯背信罪，處有期徒刑陸月，如易科罰金，以
新臺幣壹仟元折算壹日。應執行有期徒刑捌月，如易科罰金，以
新臺幣壹仟元折算壹日。緩刑參年，並應依如附表二所示之內容
，向瑞皇重機械股份有限公司給付損害賠償。
    犯罪事實
一、丙○○自民國103年起至109年7月間止任職於瑞皇重機械股份
    有限公司（址設高雄市○○區○○路000號，下稱瑞皇公司），
    擔任吊車資深幹部一職，負責管理指揮現場之吊車作業及公
    司負責人丁○○所交辦等業務，為從事業務之人。詎丙○○竟分
    別為下列行為：
　　㈠丙○○意圖為自己不法之所有，基於侵占之犯意，於109年6
      月間，受丁○○委託辦理公司冷氣維修事宜，丙○○乃向瑞皇
      公司不知情之財務人員蔡華倩稱冷氣維修報價為新臺幣（
      下同）1萬3,650元等語，蔡華倩遂於109年6月17日將1萬3
      ,650元匯入丙○○所申辦使用之郵局帳戶（帳號：00000000
      00000000)内，詎丙○○收受上開款項後，未將維修款項交
      付冷氣廠商，而將1萬3,650元侵占入己。嗣於同年8月間
      ，該廠商追討冷氣維修費用，瑞皇公司始知悉上情。
　　㈡丙○○明知車牌號碼000-0000號自小客車（原車牌號碼000-0
      000號，下稱本案汽車）係瑞皇公司所出資購買，並於107
      年5月3日借名登記在其名下以為業務使用，詎丙○○於108
      年11月12日，竟意圖為自己不法之利益，基於背信之犯意
      ，未得瑞皇公司之同意或許可，以該車向遠東國際商業銀
      行股份有限公司（下稱遠東銀行）辦理汽車貸款30萬元，
      而將本案汽車設定擔保債權金額43萬9,200元，嗣遠東銀
      行將該債權轉讓予裕融企業股份有限公司（下稱裕融公司
      ），經裕融公司將該車拍賣受償，而違背其任務，致生損
      害於瑞皇公司之利益。嗣因丙○○未按時繳款，裕融公司聯
      絡瑞皇公司，瑞皇公司始悉上情。
二、案經瑞皇公司訴由臺灣橋頭地方檢察署檢察官偵查起訴。
    理  由
壹、程序部分
　　按被告以外之人於審判外之言詞或書面陳述，除法律有規定
    者外，不得作為證據；被告以外之人於審判外之陳述，雖不
    符前4條之規定，而經當事人於審判程序同意作為證據，法
    院審酌該言詞陳述或書面陳述作成時之情況，認為適當者，
    亦得為證據，刑事訴訟法第159條第1項、第159條之5第1項
    分別定有明文。本件所引用之被告丙○○以外之人於審判外之
    陳述，當事人於本院審判程序時均同意有證據能力（易字卷
    第91頁），本院審酌前開證據作成或取得時之狀況，並無違
    法或不當情事，復經本院於審判期日依法進行調查、辯論，
    應均具證據能力，合先敘明。
貳、實體部分
一、認定事實所憑之證據及理由
　　㈠前揭犯罪事實，業據被告於本院審理中坦承不諱（易字卷
      第92頁），核與證人即瑞皇公司負責人丁○○、蔡華倩、隋
      天傑於偵查中具結證述大致相符（他卷第65至66、115至1
      17、153至154頁），並有交易明細列印資料、統一發票、
      承諾書、切結書、格上汽車租賃股份有限公司過戶應收費
      用確認清單、汽（機）車各項異動申請書、汽車新領牌照
      登記書、汽車貸款借據暨契約書、動產擔保交易動產抵押
      設定登記證明書、遠東公司消費者貸款申請書、裕融公司
      客戶對帳單還款明細表等件（他卷第23、25、27、29、31
      、79至80、81至83、85、89至93頁）在卷可稽，足認其任
      意性自白核與事實相符，可堪採為認定事實之依據。
　　㈡綜上，本案事證明確，被告上開犯行，均堪認定，應依法
      論科。
二、論罪科刑
　　㈠按侵占罪之成立，以行為人將本屬自己持有狀態中之物侵
      占入己為要件，必行為人先合法持有他人之物，而於持有
      狀態繼續中，變易其原來之「持有意思」為「所有意思」
      始成立。而被告受僱於瑞皇公司，工作期間負責管理該公
      司負責人丁○○所交辦業務，為從事業務之人。其將所持有
      之瑞皇公司冷氣維修款項據為己有，自屬業務侵占行為。
　　㈡按借名登記之登記名義人如僅單純出借名義，對登記之標
      的物或權利並無任何管理處分之實，其實際占有、管理之
      人仍為借用人，即所謂之「消極信託」，依現行信託法，
      固不成立信託關係。但如登記名義人同時對登記之標的物
      或權利，有「積極之管理或處分」之行為時，不論係雙方
      之合意或登記名義人單方自願為之，即不得謂雙方並無信
      託關係存在，出借名義人並非為借用名義人處理事務；而
      信託契約之受託人，基於信託契約之本旨，本負有於信託
      關係終止時，返還信託物於信託人之義務，如於信託期間
      有將信託物據為己有或處分信託物等違反信託契約之行為
      時，即屬違背其基於信託契約為信託人處理事務之義務（
      最高法院86年度台上字第4249號、86年度台上字第5484號
      判決意旨參照）。是依上開說明，於借名登記之情形下，
      若受託之登記名義人，將受託之物片面自為處分，自屬違
      反為他人處理事務之義務，而屬背信。查被告與瑞皇公司
      間就本案汽車具有借名登記關係，被告於本案汽車借名登
      記在其名下期間，未經瑞皇公司同意，即逕自以本案汽車
      辦理貸款設定債權，顯係意圖為自己不法之利益，違背任
      務而損害瑞皇公司利益之背信行為。
　　㈢是核被告就事實欄一㈠所為，係犯刑法第336條第2項業務侵
      占罪，就事實欄一㈡所為，係犯刑法第342條第1項背信罪
      。
　　㈣按犯罪之情狀顯可憫恕，認科以最低度刑仍嫌過重者，得 
      酌量減輕其刑，刑法第59條定有明文。經查，就事實欄一
      ㈠部分，被告業於犯後坦承犯行，審酌其侵占之財產僅現
      金1萬3,650元，且已與瑞皇公司達成調解（調解筆錄要旨
      如附件一所示），並已於111年10月12日給付瑞皇公司5萬
      元（易字卷第95頁），堪認被告犯後已有彌補瑞皇公司損
      害之舉 ，難認其惡性重大。而業務侵占罪法定刑為6個月
      以上有期徒刑，經審酌上情，本院認此時若以該條規定一
      律科處有期徒刑6月以上刑度，顯有情輕法重之情形，客
      觀上已足以引起一般同情，故認本件事實欄一㈠犯罪情狀
      已達顯可憫恕之程度，爰依刑法第59條規定酌量減輕其刑
      。
　　㈤爰審酌被告受僱於瑞皇公司擔任吊車資深幹部，理應忠實
      執行職務，竟利用職務之便，侵占其業務上所持有現金，
      違背任務將本案汽車用以辦理貸款，誠屬不該；惟念及被
      告所侵占金額、被告以本案汽車貸款及設定債權金額，且
      其已與瑞皇公司達成調解，有本院調解筆錄在卷可佐（易
      字卷第59至60頁），並已給付部分賠償金額（易字卷第95
      頁），如前所載，且被告已坦承犯行；兼衡被告前有刑事
      犯罪經法院論罪科刑紀錄之素行，有臺灣高等法院被告前
      案紀錄表在卷可憑（易字卷第77至78頁）；及參以被告自
      陳高中畢業之教育程度，目前從事冷氣維修安裝工作，月
      收入3萬5千元，獨居，有一名未成年兒子，母親生病無法
      自理，父親無須其扶養（易字卷第93頁）等一切情狀，分
      別量處如主文所示之刑，並均諭知易科罰金折算標準。復
      審酌被告就事實欄一㈠、㈡犯案時間間隔、罪名分別為業務
      侵占罪與背信罪、侵害財產法益對象同一，定其應執行刑
      如主文所示，及諭知易科罰金折算標準。
　　㈥末查，被告前雖曾因故意犯罪受有期徒刑以上刑之宣告，
      然其於執行完畢後，五年以內未曾因故意犯罪受有期徒刑
      以上刑之宣告，有臺灣高等法院被告前案紀錄表在卷可參
      （易字卷第77至80頁），此次因一時失慮，偶罹刑典，而
      被告於犯後業已坦承犯行，與瑞皇公司已達成調解，並已
      履行部分對瑞皇公司之賠償，業如前述，且瑞皇公司並表
      示同意給予被告附條件緩刑機會（易字卷第97頁），諒其
      經此偵、審程序及刑之宣告，應知所警惕而無再犯之虞，
      本院認上開對被告宣告之刑，以暫不執行為適當，爰依刑
      法第74條第1項第2款規定宣告緩刑3年，以啟自新。另為
      督促被告遵守與瑞皇公司之調解筆錄條件，併參考本案被
      告犯罪行為導致瑞皇公司所受損害為45萬2,850元（計算
      式：1萬3,650＋43萬9,200＝45萬2,850元），及瑞皇公司表
      示本案調解金額除包含本案侵占事件以外，亦包含被告於
      任職該公司期間向公司負責人借款金額（易字卷第93頁）
      等節，依刑法第74條第2項第3款規定，命被告於緩刑期間
      依附表二所示內容對瑞皇公司給付損害賠償。末依刑法第
      75條之1第1項第4款規定，被告如違反本院所定應支付如
      附表所示之損害賠償，且情節重大，足認原宣告緩刑難收
      預期效果，而有執行刑罰之必要，得撤銷其緩刑之宣告，
      附此敘明。
三、沒收
　　按犯罪所得，屬於犯罪行為人者，沒收之。但有特別規定者
    ，依其規定；又犯罪所得已實際合法發還被害人者，不予宣
    告沒收或追徵；宣告前二條之沒收或追徵，有過苛之虞、欠
    缺刑法上之重要性、犯罪所得價值低微，或為維持受宣告人
    生活條件之必要者，得不宣告或酌減之，刑法第38條之1第1
    項、第5項、第38條之2第2項分別定有明文。經查，被告業
    務侵占、背信之犯罪所得分別為1萬3,650元、30萬元，惟其
    已與瑞皇公司達成調解，並已給付部分賠償金額，均如前載
    ，倘被告依上開調解筆錄、緩刑附帶條件履行損害賠償後，
    再予宣告沒收被告之犯罪所得，將致被告遭重複剝奪而有過
    苛之虞，爰依刑法第38條之2第2項規定，不予宣告沒收或追
    徵，附此敘明。
據上論斷，應依刑事訴訟法第299條第1項前段，判決如主文。
本案經檢察官乙○○提起公訴，檢察官陳登燦、甲○○到庭執行職務
。
中　　華　　民　　國　　111 　年　　10　　月　　26　　日
             刑事第一庭    審判長法  官  楊智守
                                 法  官  陳狄建
                                 法　官  林筠
以上正本證明與原本無異。
如不服本判決應於收受判決後20日內向本院提出上訴書狀，並應
敘述具體理由。其未敘述上訴理由者，應於上訴期間屆滿後20日
內向本院補提理由書（均須按他造當事人之人數附繕本）「切勿
逕送上級法院」。
中　　華　　民　　國　　111 　年　　10　　月　　27　　日
                                 書記官  許琇淳
附錄論罪科刑法條：
中華民國刑法第336條
對於公務上或因公益所持有之物，犯前條第一項之罪者，處一年
以上七年以下有期徒刑，得併科十五萬元以下罰金。
對於業務上所持有之物，犯前條第一項之罪者，處六月以上五年
以下有期徒刑，得併科九萬元以下罰金。
前二項之未遂犯罰之。
中華民國刑法第342條
為他人處理事務，意圖為自己或第三人不法之利益，或損害本人
之利益，而為違背其任務之行為，致生損害於本人之財產或其他
利益者，處五年以下有期徒刑、拘役或科或併科五十萬元以下罰
金。
前項之未遂犯罰之。
附表一
本院111年度橋司附民移調字第538號調解筆錄內容 被告應給付瑞皇公司68萬，自民國111年8月10日起至全部清償為止，共分34期，每月為1期，按月於每月10日以前給付2萬元，並以匯款方式匯入瑞皇公司指定帳戶，如有一期未付，視為全部到期。 
附表二
依刑法第74條第2項第3款命被告履行之事項 被告應給付瑞皇公司46萬元，自民國111年8月10日起至全部清償為止，共分23期，每月為1期，按月於每月10日以前給付2萬元，並以匯款方式匯入瑞皇公司指定帳戶，如有一期未付，視為全部到期。